臺灣高等法院民事判決　　　　　　　　　 94年度上字第863號
上訴人即
被上訴人　　己○○
訴訟代理人　呂丹琪律師
被上訴人
即上訴人　　庚○○
訴訟代理人　廖克明律師
複代理人　　楊擴律師
　　　　　　甲○○
被上訴人　　丁○○○
　　　　　　乙○○
　　　　　　丙○○
兼　共　同
訴訟代理人　戊○○
被上訴人　　辛○○
　　　　　　丑○○黃火之承受.
　　　　　　癸○○黃火之承受.
　　　　　　子○○黃火之承受.
兼　共　同
訴訟代理人　壬○○
上列當事人間請求分割共有物事件，上訴人對於中華民國94年8
月18日臺灣桃園地方法院90年度訴字第2455號第一審判決提起上
訴，經本院於96年9月4日言詞辯論終結，判決如下：
    主  文
原判決廢棄。
兩造共有坐落桃園縣龜山鄉○○○段楓樹坑小段七七０之一地號
土地准予分割，分割方法如附圖方案(一)所示。
第一、二審訴訟費用，由兩造依如附圖方案(一)「770-1地號持分
比」欄所示比例負擔。
    事實及理由
一、上訴人即被上訴人己○○（下稱己○○）起訴主張：坐落桃
    園縣龜山鄉○○○段楓樹坑小段770-1地號、面積16,780平
    方公尺土地（下稱系爭土地）係兩造共有。因己○○擬有效
    利用系爭土地，經多次與其他共有人協議分割系爭土地，均
    無法達成協議，爰請求裁判分割系爭土地，其分割方法依原
    判決附圖方案(二)所示等語。上訴人即被上訴人庚○○（下稱
    庚○○）及被上訴人則以：同意裁判分割系爭土地，惟庚○
    ○、丁○○○、乙○○、戊○○主張分割方法應依原判決附
    圖方案(三)所示；辛○○、丑○○、癸○○、子○○、壬○○
    、丙○○則主張分割方法應依原判決附圖方案(一)所示等語。
    原審准予裁判分割系爭土地，其分割方法為系爭土地應予變
    賣，所得價金按原判決附表所示兩造所有權應有部分之比例
    分配之。己○○及庚○○不服，提起上訴，均聲明：(一)原判
    決廢棄。(二)請准將系爭土地分割，分割方法如附圖方案(一)所
    示；被上訴人戊○○、丁○○○、乙○○、丙○○（下稱戊
    ○○等4人）聲明：請求依如附圖方案(一)所示方法分割；被
    上訴人壬○○、辛○○、丑○○、癸○○、子○○（下稱壬
    ○○等5人）則聲明：請求依如附圖方案(二)所示方法分割。
二、經查系爭土地為兩造共有，己○○之所有權應有部分為1/15
    ，庚○○之所有權應有部分為52/120，丁○○○之所有權應
    有部分為1/24，乙○○及丙○○之所有權應有部分各為1/48
    ，戊○○之所有權應有部分為2/24，壬○○及辛○○之所有
    權應有部分各為1/8，黃火之所有權應有部分為1/12，嗣黃
    火於92年2月9日死亡，由丑○○、癸○○、子○○3人共同
    繼承，並於92年6月12日辦畢繼承登記，其所有權應有部分
    各1/36等情，有土地登記謄本及戶籍謄本可證（見原審卷第
    10至12、187、188、373至376頁），且為兩造所不爭執，堪
    信為真實。
三、按共有物之分割，依共有人協議之方法行之；分割之方法，
    不能協議決定者，法院得因任何共有人之聲請，以原物分配
    於各共有人，或變賣共有物，以價金分配於各共有人；以原
    物為分配時，如共有人中，有不能按其應有部分受分配者，
    得以金錢補償之，民法第824條定有明文。經查：
  (一)兩造就系爭土地並無不分割之協議，且系爭土地依其使用目
    的亦無不能分割之情事，而兩造就系爭土地之分割方法復無
    法達成協議，是己○○起訴請求裁判分割系爭土地，應予准
    許。
  (二)查系爭土地面積達16,780平方公尺，兩造並分別占用部分土
    地建屋居住使用，其間並有既成道路供通行等情，業經原審
    赴現場勘驗，並囑託桃園縣桃園地政事務所（下稱桃園地政
    事務所）實施測量，製有勘驗筆錄及土地複丈成果圖，復有
    現場照片可稽（見原審卷第60、61、119、211、289至293、
    303至311頁），而兩造均同意按各共有人現占有土地建屋之
    使用情形，以原物分配於各共有人，且系爭土地按兩造應有
    部分分割後，並無不能使用而影響其經濟上價值之問題，是
    系爭土地自應按共有人應有部分比例以原物分配於各共有人
    ，始符合全體共有人之利益。
　(三)丑○○、癸○○、子○○均陳明願就分得部分維持共有；又
    戊○○等4人亦陳明願就分得部分按所有權應有部分比例維
    持共有（見本院卷第66頁）。又如附圖方案(一)所示分割方法
    ，除按兩造之建物使用土地之現狀將該部分土地分配予各共
    有人外，尚依實際需求預留部分土地（含既成道路在內）供
    作道路以利通行，且上開分割方法係經己○○、庚○○及戊
    ○○等4人（其所有權應有部分合計為2/3）一致同意（見本
    院卷第160頁），是本院認以此方法分割系爭土地，應屬妥
    適。
　(四)壬○○等5人雖主張如附圖方案(一)所示分割方法，其預留之
    道路須經過他人所有坐落桃園縣龜山鄉○○○段楓樹坑小段
    763-5地號土地（下稱系爭763-5地號土地），恐因該土地所
    有人不同意而無法通行，應依如附圖方案(二)所示方法分割較
    為妥適等語。惟查系爭763-5地號土地係丁○○○所有，有
    土地登記謄本可稽（見本院卷第161頁），而丁○○○已表
    示同意依如附圖方案(一)所示預留道路位置提供系爭763-5地
    號土地供兩造通行（見本院卷第160頁反面），是依如附圖
    方案(一)所示方法分割系爭土地，並無道路通行困難之問題。
    又倘依如附圖方案(二)所示方法分割，其中編號Ｐ之預留道路
    部分，僅供編號Ａ、Ｂ（均分歸庚○○所有）及Ｈ（分歸己
    ○○所有）部分土地通行，然該部分土地原已可利用現有道
    路通行（參見如附圖方案(二)所示），實無另行預留部分土地
    供作道路使用之必要；且倘將編號Ｐ部分土地留供開闢道路
    使用，則坐落編號Ｂ所示土地內之部分建物即須拆除，將影
    響該建物所有人庚○○之權利，是本院認依如附圖方案(二)所
    示方法分割系爭土地，並非妥適。
　(五)按未於準備程序主張之事項，除有法院應依職權調查之事項
    、該事項不甚延滯訴訟、因不可歸責於當事人之事由不能於
    準備程序提出，或依其他情形顯失公平之情形者外，於準備
    程序後行言詞辯論時，不得主張之，民事訴訟法第276條第1
    項定有明文。經查兩造自95年3月3日本院準備程序中即表示
    願就系爭土地之分割方法進行協商，嗣己○○、庚○○及戊
    ○○等4人就如附圖方案(一)所示分割方法達成共識，並提出
    該分割方案及草圖以供本院審酌（見本院卷第97至99頁），
    而壬○○等5人於96年1月12日即明確表示無法同意如附圖方
    案(一)所示分割方法，並於96年2月12日另行提出分割方案（
    見本院卷第110、129頁），經本院囑託桃園地政事務所分別
    依上開分割方案製作如附圖方案(一)及方案(二)所示土地複丈成
    果圖後，壬○○等5人於96年8月10日本院準備程序中，猶請
    求依如附圖方案(二)所示分割方法分割系爭土地（見本院卷第
    160頁），然其於本院96年9月4日言詞辯論期日，復提出確
    認書請求依該確認書所示方法分割，惟查此項攻擊防禦方法
    之提出並無上開民事訴訟法第276條第1項所列各款情事，是
    依前揭規定，自不應准許。
四、綜上所述，己○○請求裁判分割系爭土地，為有理由，應予
    准許，其分割方法應如附圖方案(一)所示。原判決所命分割方
    法既有未洽，上訴意旨指摘原判決不當，求予廢棄改判，即
    為有理由，應予准許。又按因共有物分割事件涉訟，由敗訴
    當事人負擔訴訟費用顯失公平者，法院得酌量情形，命勝訴
    之當事人負擔其一部，民事訴訟法第80條之1定有明文，是
    本院認本件訴訟費用宜由兩造依其應有部分比例負擔，以符
    公平，併此敘明。
五、據上論結，本件上訴為有理由，依民事訴訟法第450條、第
    80條之1，判決如主文。
中　　華　　民　　國　　96　　年　  9　　月　　29　  日
                    民事第四庭
                        審判長法  官  張劍男
                              法  官  陳昆煇
                              法  官  彭昭芬
正本係照原本作成。
如不服本判決，應於收受送達後20日內向本院提出上訴書狀，其
未表明上訴理由者，應於提出上訴後20日內向本院補提理由書狀
（均須按他造當事人之人數附繕本）上訴時應提出委任律師或具
有律師資格之人之委任狀；委任有律師資格者，另應附具律師資
格證書及釋明委任人與受任人有民事訴訟法第466條之1第1項但
書或第2項（詳附註）所定關係之釋明文書影本。
中　　華　　民　　國　　96　　年　　10　　月　　2 　　日
                      　　　　書記官  丁華平
附註：
民事訴訟法第466條之1（第1項、第2項）：
對於第二審判決上訴，上訴人應委任律師為訴訟代理人。但上訴
人或其他法定代理人具有律師資格者，不在此限。
上訴人之配偶、三親等內之血親、二親等內之姻親，或上訴人為
法人、中央或地方機關時，其所屬專任人員具有律師資格並經法
院認為適當者，亦得為第三審訴訟代理人。
